臺灣板橋地方法院刑事判決　　　　　　　　　　　　　　九十一年度訴字第七三號
　　公　訴　人　臺灣板橋地方法院檢察署檢察官
　　被　　　告　丙○○
　　選任辯護人　蔡順雄律師
右列被告因違反公職人員選舉罷免法等案件，經檢察官提起公訴（九十年度偵字第一
八九九一號），本院判決如左：
    主  文
丙○○無罪。
    理  由
一、公訴意旨以：被告丙○○因見本屆立法委員候選人甲○○甚有資力，竟基於為自
    己不法所有之意圖及妨害他人競選之犯意，自民國（下同）九十年十月底起，多
    次以不知情之廖偉志（經公訴人另為不起訴處分）所有0000000000號
    電話，接續多次撥打至甲○○服務處或其秘書乙○○所有0000000000
    號電話，在電話中對甲○○競選總部之成員或對乙○○恐嚇。並於同年十一月六
    日上午九時許，親自前往甲○○位於臺北縣蘆洲市○○路八六號競選總部，直接
    對乙○○恐嚇稱：要甲○○幫伊開一間便利商店，需新臺幣（下同）五、六十萬
    元或將來發包工程給伊承包等財物，否則要向媒體公布不利甲○○之事等語，以
    此將來之惡害相向，致使甲○○、乙○○心生畏懼，並因而妨害甲○○之競選活
    動。嗣於九十年十一月七日上午九時三十分許，丙○○再度前往上址競選總部索
    取欲恐嚇之金額時，因見甲○○僅願交付十萬元，遂嫌該筆金額太少，憤而不滿
    離去，為在旁埋伏之警方當場查獲，因認被告涉犯刑法第三百四十六條第三項、
    第一項之恐嚇取財未遂罪及公職人員選舉罷免法第九十條第一項第一款以脅迫方
    法妨害他人競選罪嫌等語。
二、按犯罪事實應依證據認定之，無證據不得推定其犯罪事實；又不能證明被告犯罪
    者，應諭知無罪之判決，刑事訴訟法第一百五十四條、第三百零一條第一項分別
    定有明文。又按認定不利於被告之事實，須依積極證據，茍積極證據不足為不利
    於被告事實之認定時，即應為有利於被告之認定，更不必有何有利之證據，最高
    法院著有三十年上字第八一六號判例。再所謂「積極證據足以為不利被告事實之
    認定」，係指據為訴訟上證明之全盤證據資料，在客觀上已達於通常一般之人均
    不致於有所懷疑，而得確信被告確曾犯罪之程度，若未達到此一程度，而有合理
    懷疑之存在時，即無從為有罪之確信，此觀同院七十六年度台上字第四八九六號
    判例意旨自明。再按刑法第三百四十六條恐嚇罪之構成，須以行為人對於被害人
    所用之手段，有使其發生畏懼心者為要件，最高法院四十一年臺上字第一四三號
    及四十五年臺上字第一四五０號判例均闡明此旨。本件公訴人認被告丙○○涉犯
    前開恐嚇取財未遂及以脅迫方法妨害他人競選等罪嫌，無非係認告訴人甲○○於
    警訊中指訴甚詳，核與證人即告訴人秘書乙○○於偵查中證述之情節相符，並以
    電話通聯紀錄及錄音帶譯文資為論據。訊據被告丙○○固供承有於前揭時、地撥
    打電話予乙○○，並前往告訴人甲○○競選總部等情事，惟堅決否認有被訴之恐
    嚇取財及妨害競選活動等犯行，辯稱：伊沒有要恐嚇他（乙○○），伊左前臂是
    義肢，常放在口袋，乙○○以為要拿兇器恐嚇他，伊也沒有說要公布媒體，沒有
    要妨害他（甲○○）競選等語。
三、經查：
  (一)告訴人甲○○於警訊時固指述：伊沒有接到電話，經秘書乙○○報告後，伊與丙○○沒有糾紛，因伊於選舉期間沒有時間處理，就將這件事全權交由秘書乙○○
    處理，伊聽秘書說丙○○要開一家便利商店，叫伊拿錢出來給他開店，如不拿錢
    出來，就召開媒體告知不利之事等語（見偵查卷第十六頁背面）。是以告訴人甲○○未曾接獲被告之電話，係經由其秘書乙○○告知，始輾轉得知被告電話之內
    容，則告訴人甲○○既未親自見聞被告之行為，公訴意旨謂被告犯行業據告訴人
    指訴甚詳乙節，尚嫌未洽。
  (二)證人乙○○於偵查中證稱：九十年十月底或十一月初，丙○○打到甲○○立委服
    務處，小姐接的，他指明要找甲○○，大約說是他當兵的同事，伊回來後回話0
    000000000號，他本人接的，他說認識甲○○，在北投軍醫院照顧過他
    ，現在很好過，他的日子難過，換甲○○要照顧他，伊說要向甲○○報告，就留
    伊手機0000000000號，隔二、三天，他打這支電話給伊，問有無問過
    甲○○，伊說沒有，他就說那就不必了，他要找事情跟媒體公布，有威脅的口氣
    。˙˙˙十一月六日丙○○進來跟伊談，最主要是他說要給他一個補償，伊就包
    六千元紅包給他，他不答應，說要給他開一間便利商店的錢，伊說那要一、二百
    萬元，他說不用一百萬元，伊就不和他談，他就說要和記者講，伊說不要當記者
    是傻瓜，記者會來求證，伊就讓他回去，才發現有人陪他來，當時他左手都插在
    口袋內，伊有點害怕。˙˙˙伊和蘆洲刑事組的人談過以後，打電話給他約隔天
    早上九點到服務處談，伊準備十萬元以息事寧人，隔天他自己一個人進來，談幾
    句話後丙○○直接要求六十萬元，伊向他說五萬元給他，他不要，伊就說十萬元
    好了，他還是不要，堅持要六十萬元，伊無法答應，他就起身離去，警方就在停
    車場抓人，（他有說要公布媒體而影響選情的話？）在第二通或第三通電話，及
    第一次見面時有講等語（見偵查卷第五十二頁背面至第五十四頁正面）。嗣於本
    院調查時具結證陳：在九十年十一月初，接到被告用手機打電話來，是由助理轉
    電話給伊，助理轉述說他以前有幫助過甲○○，現在希望他回饋，伊有約他來蘆
    洲市○○路的競選總部，伊當天直接與被告談，問他需要什麼，他說希望開家便
    利商店，沒有提到金額，伊說開一家便利商店需要一、二百萬元，伊有問他如果
    我們沒有照辦的話，是否會放消息對我們不利，被告沒有回答，這些是伊的推測
    ，並不是被告說的，伊直接跟他說這是不可能的，當時跟被告一人談，被告左手
    一直放在口袋裡，伊以為他有帶兇器來，但被告並沒有表明有帶兇器，伊當時心
    理是有點害怕。因為於選舉期間警方有加強保護，所以警方就知道這件事情，之
    後被告又打電話來，伊約他來談，刑事組已經知道就配合來抓被告，當天我有打
    算給被告十萬元，但被告不接受，在離開時就被警察抓到了，是被告被警察抓到
    後，伊才告訴甲○○，因為怕影響他的心情，這之間都沒有告訴他，被告除了打
    電話及到總部二次以外，就沒有其他行為等語（見九十一年三月八日訊問筆錄）
    。故綜右證人乙○○所證述之情節，被告打電話至甲○○之服務處時，初雖由服
    務處之小姐接聽，然證人乙○○始終未指明被告於電話中如何恐嚇甲○○競選總
    部小姐，自難認被告有公訴意旨所指以電話恐嚇甲○○競選總部成員之情事。又
    證人一致指稱被告固有提出開設便利商店之要求，並指明係於商談過程中，被告
    左手一直放在口袋裡，遂以為被告攜帶兇器而心生畏懼等情，惟被告係中度肢障
    之殘障人士，有殘障手冊影本乙紙附卷可稽，其左手臂約截斷二分之一，自肘關
    節處以下裝置人工義肢乙節，亦經本院於審理時當庭勘驗屬實（見九十一年三月
    二十七日審判筆錄），證人亦陳稱被告並無其他不法行為，堪認證人乙○○認被
    告攜帶兇器而心生畏懼，係因誤會被告將其左手義肢置於口袋內所致。再者被告
    有無告知將向媒體公布不利於甲○○之消息乙節，證人初於偵訊時指陳被告係於
    電話及第一次見面時曾提及，惟於本院調查時卻改稱係其個人推測之詞，並非被
    告所說，被告亦未回答，證人前後指述不一，則被告究有無告知將向媒體公布不
    利於甲○○之消息，已非無疑。
  (三)再經本院核閱卷附臺北縣警察局蘆洲分局以九十年十一月二十日九０蘆警刑字第
    三一四二九號函送，被告亦不否認確於九十年十一月六日與證人乙○○通話之錄
    音帶內容譯文，其中被告：「我現在有困難，我希望他還我此人情。」，證人：
    「要幫忙是否要錢？要多少？」，被告：「誠意就好。」，證人：「要五千、一
    萬、一百萬、一千萬？」，被告：「沒有，叫他拿出良心就好」，˙˙˙證人：
    「你講現在是要怎樣？」，被告：「他要是有誠意我就高興，算他還我這個情。
    」，˙˙˙證人：「你有備而來，不然你講？」，被告：「˙˙˙不然開個便利
    商店。」，證人：「要個便利商店也要一、二百萬元，你那天跟我講的那個，你
    說要跟媒體講，我要跟…講（被告：對啦！對啦！）媒體叫來啊！記者也不是那
    麼笨（被告：對啦！對啦！）記者也不是你說就會刊登，他也會來求證。」，˙
    ˙˙被告：「以前我幫他的忙，他現在也幫我一下。」，證人：「還有一處工程
    要動工，我再幫你的忙。」，被告：「不然算了，現在時機很差。」，證人：「
    對，現在時機很差，後面要多久我也不知道。」，被告：「對啦，他不要還這個
    情。」，證人：「不是宏昌不還情，只是此事均我在處理。」，被告：「既然這
    樣我就不打擾了。」。故綜觀全部譯文之內容，被告雖認定其前曾施惠予告訴人
    甲○○，此次遂片面要求甲○○償還人情，然其內容平和，未帶任何威脅語氣，
    且始終未主動提及甲○○應給付之款項金額，若被告自始即有恐嚇取財之不法意
    圖，則於證人乙○○提及各種金額時，焉有不設法將金額提高，卻答稱只要告訴
    人甲○○拿出良心就好之理？甚至於證人表明由其全權處理此事時，竟回答不再
    打擾等語，且被告係於證人提及要跟媒體說時，始為附和，足徵證人乙○○於本
    院調查時之證詞，始與事實相符而堪以採據。本院並斟酌被告於九十年十一月七
    日上午，係在證人電話聯絡後始前往甲○○上址之競選總部，復於證人交付十萬
    元時，未予收受即行離去等情，實難認被告有何恐嚇取財之不法意圖，被告辯稱
    沒有恐嚇證人乙○○等語，核非屬事後圖卸刑責之詞，應堪以採信。再者，告訴
    人甲○○既未曾親自接獲被告電話或與被告見面，已如前述，且證人乙○○亦明
    確證稱其迄被告為警查獲後，始告知甲○○，故公訴意旨謂被告之行為，致使甲○○心生畏懼乙節，容有未洽。
  (四)末按公職人員選舉罷免法第九十條第一項第一款之妨害他人競選罪，須以強暴、
    脅迫或其他非法之方法妨害他人競選為其構成要件。本件告訴人甲○○固為第五
    屆立法委員選舉之候選人，惟經本院函詢中央選舉委員會，依該會於九十一年二
    月一日以中選法字第０九一００一０八二一０號函所附該屆立法委員選舉工作進
    行程序表，中央選舉委員會係在九十年十一月二十日始正式公告區域立法委員候
    選人名單，故公訴人指訴被告有妨害競選行為之時間，係自九十年十月底起至同
    年十一月七日上午為警查獲時止，告訴人甲○○當時尚未經中央選舉委員會公告
    為第五屆立法委員選舉之候選人，則其設置所謂競選總部，能否屬公職人員選舉
    罷免法所規範及保護之競選？已非無疑，況被告丙○○並無恐嚇及欲向媒體公布
    不利於告訴人消息之行為，均如前述，被告之行為實難謂與公職人員選舉罷免法
    第九十條第一項第一款妨害他人競選罪之構成要件相當，自無以該條項罪責相繩
    之餘地。
  (五)綜之，被告丙○○雖有以電話及親自與證人乙○○聯絡，而片面要求告訴人甲○○償還人情之行為，然證人係因被告置於口袋之左手義肢，致誤認被告攜帶兇器
    而心生畏懼，復因選情之緊繃，而自行推測若有不從，被告將向媒體公布不利於
    甲○○之消息，並無其他積極證據證明被告確有恐嚇取財之不法意圖，以及有何
    強暴、脅迫之行為，被告之行為，核與刑法恐嚇取財罪及公職人員選舉罷免法第
    九十條第一項第一款妨害他人競選罪之構成要件均有未合，被告堅詞否認犯行，
    應非屬飾卸刑責之詞而堪以採信。此外，本院復查無其他足資證明被告有右開被
    訴犯行之積極證據，揆諸前揭規定及最高法院判例之意旨，本案既不能證明被告
    丙○○犯罪，自應為無罪之諭知。
據上論斷，應依刑事訴訟法第三百零一條第一項前段，判決如主文。
本案經檢察官余若凡到庭執行職務
中      華      民      國      九十一      年      四    月      十    日
                                臺灣板橋地方法院刑事第三庭
                                      法  官    陳志揚
右正本證明與原本無異。
如不服本判決，應於判決送達後十日內向本院提出上訴狀 (應附繕本) ，上訴於
臺灣高等法院。
                                      書記官    陳慶樹
中      華      民      國       九十一     年      四    月   二十五   日
